臺灣高等法院刑事判決
110年度上訴字第1443號
上  訴  人  臺灣桃園地方檢察署檢察官  
被      告  游詩如



上列上訴人因違反毒品危害防制條例案件，不服臺灣桃園地方法
院109年度訴字第717號，中華民國109年11月30日第一審判決（
起訴案號：臺灣桃園地方檢察署109年度毒偵字第2348號），提
起上訴，本院判決如下：
    主  文
上訴駁回。
    理  由
一、聲請簡易判決處刑意旨略以：被告乙○○（下稱被告）分別基
    於施用第一級、第二級毒品之犯意，於民國109年4月7日某
    時許，在桃園市○○區○○路上某網咖內，先以將海洛因捲入香
    菸內抽煙之方式，施用第一級毒品海洛因1次，再以將甲基
    安非他命置入玻璃球內燒烤後吸食所產生煙霧之方式，施用
    第二級毒品甲基安非他命1次。嗣於109年4月10日下午3時許
    ，為警持搜索票至桃園市○○區○○路00號屋內查獲，嗣警經其
    同意採集尿液送驗，檢驗結果呈嗎啡、可待因、安非他命、
    甲基安非他命陽性反應，而悉上情。因認被告涉犯毒品危害
    防制條例第10條第1項、第2項之施用第一級、第二級毒品罪
    嫌。
二、原判決意旨略以：
（一）本件被告係於毒品危害防制條例第20條、第23條規定修正
      施行前即109年4月7日涉犯本件施用第一級、第二級毒品
      案件，並於109年6月10日繫屬原審法院，有臺灣桃園地方
      檢察署109年度毒偵字第2348號聲請簡易判決處刑書、109
       年6月10日甲○俊辰109毒偵2348字第1099060685號函上原
      審法院收文戳章各1份在卷可憑（見原審109年度桃簡字第
      1587號卷第7、9至11頁），揆諸現行毒品危害防制條例第
      35條之1第2款之規定，本件自應適用修正後之規定，首先
      敘明。
（二）查被告於89年間因施用毒品，經原審法院以89年度毒聲字
      第5511號裁定送觀察、勒戒，復因無繼續施用毒品之傾向
      ，於89年10月24日釋放，並經臺灣桃園地方檢察署（下稱
      桃園地檢署）檢察官以89年度毒偵字第4011號案件為不起
      訴處分，又於92年間，因施用毒品案件，經原審法院以92
      年度毒聲字第1455號裁定送觀察、勒戒，於93年3月5日釋
      放，且因有繼續施用毒品之傾向，另經桃園地檢署檢察官
      以93年度毒偵緝字第57號案件提起公訴，並經原審法院以
      93年度訴緝字第155號判決處有徒刑9月確定，其後即未再
      受任何觀察、勒戒或強制戒治之執行，有本院被告前案紀
      錄表存卷可查（見原審卷第13至28頁），是被告最近1 次
      觀察、勒戒或強制戒治執行完畢釋放之日期係93年3月5日
      ，而本案被告施用第一級、第二級毒品之109年4月7日，
      顯然距離最近1次觀察、勒戒執行完畢釋放日已逾3 年，
      雖被告在此期間曾犯施用毒品之罪經起訴、判刑或執行，
      揆諸最高法院109年度台上字第3240、3131號判決意旨、1
      09年度台上大字第3826號裁定意旨，本件自不得逕予追訴
      、處罰，故檢察官未及對被告執行觀察、勒戒、強制戒治
      或為附命完成戒癮治療之緩起訴處分，即逕行聲請簡易判
      決處刑，起訴程序顯然違背毒品危害防制條例前揭修正後
      之規定，揆諸前揭規定及說明，爰不經言詞辯論，逕為公
      訴不受理之諭知。
三、檢察官上訴意旨略以：被告前於106年間因施用毒品案件，
    經桃園地檢署檢察官以106年度毒偵字第2414號為附命完成
    戒癮治療之緩起訴處分確定，緩起訴期間，自106年10月11
    日起至108年4月10日止，惟於緩起訴期間內之106年11月16
    日故意犯有期徒刑以上之公共危險罪，經桃園地檢署檢察官
    以106年度速偵字第5604號案件聲請簡易判決處刑，並經原
    審法院以106年度桃交簡字第2575號判決處有期徒刑3月，經
    桃園地檢署檢察官於107年2月27日以107年度撤緩字第63號
    撤銷緩起訴處分等情，有被告刑案資料查註紀錄表、緩起訴
    處分書及撤銷緩起訴處分書可稽，被告竟於前開撤銷緩起訴
    處分確定後3年內再犯本案施用第一級毒品行為，因其事實
    上既已接受等同觀察、勒戒之處遇，揆諸最高法院104年度
    第2次刑事庭會議決議意旨說明，自應由檢察官逕行起訴，
    並無再次聲請法院裁定觀察、勒戒之必要。原判決以上開理
    由逕為諭知不受理判決，有悖於上開最高法院刑事庭會議決
    議意旨，自有未洽，請將原判決撤銷，更為適當合法之判決
    等語。
四、毒品危害防制條例修正後之解釋、適用：
（一）刑事訴訟法第303條第1款規定，案件有起訴之程序違背規
      定之情形者，應諭知不受理之判決。此所稱起訴之程序違
      背規定，係指檢察官提起公訴之訴訟行為於程序上有違法
      律之規定而言。又同條規範起訴程序違背規定之情形，第
      1款係概括規定，其餘為列舉規定，其中第3款、第5款有
      屬檢察官「起訴後」始發生情事變更事由，致法院不能為
      實體判決之情形。基於相同解釋，第1款「起訴之程序違
      背規定」，無須侷限於起訴時為斷，因起訴後始發生之情
      事變更事由，致法院不能為實體上之審理及實體判決者，
      亦屬之。
（二）毒品危害防制條例於87年修正公布時，對於施用毒品者，
      認其係具有「病患性犯人」之特質，採行「觀察、勒戒或
      強制戒治」以戒除其身癮之單軌戒毒程序，嗣於97年4月3
      0日修正公布第24條，新增「附命完成戒癮治療緩起訴」
      制度，期以社區醫療處遇替代監禁式治療，使衷心戒毒之
      施用毒品者得以維持正常家庭與社會生活，而確立上開 2
      程序並行之雙軌模式。迨本次毒品危害防制條例修正，復
      強調「治療勝於處罰」、「醫療先於司法」之刑事政策，
      強化觀察、勒戒或強制戒治處分、命附條件緩起訴處遇措
      施與監禁刑罰間之交替運用，使之相輔相成，以助施用毒
      品者重生。而施用毒品者之成癮性、施用動機或生活環境
      各有不同，修正前就機構外處遇，僅有附命完成戒癮治療
      之單一模式，若不分個案情節、無論有否醫療必要，一律
      施以戒癮治療，顯然過於僵化而缺乏彈性，故除以往之「
      觀察、勒戒或強制戒治」及「附命完成戒癮治療緩起訴」
      雙軌制處遇外，更賦予檢察官得依個案情形，以刑事訴訟
      法第253條之2第1項第4款至第6款或第8款規定，給予施用
      毒品者繳納處分金、義務勞務、心理輔導或其他預防再犯
      措施為附條件之緩起訴處分，俾其能經由多元化之緩起訴
      處遇，有效並適當戒除毒癮而徹底擺脫毒品危害。從而，
      修法後既已賦予檢察官視個案不同而為觀察、勒戒或附條
      件緩起訴（含戒癮或毋庸戒癮之條件）之裁量，復涉施用
      毒品者人身自由之剝奪及受多元處遇之選擇，攸關其權益
      ，故法院視個案情形，如認檢察官未及審酌被告有無不適
      合附命完成戒癮治療等緩起訴處分之情形，而逕予裁定觀
      察、勒戒，顯屬不利或有失公平者，自得認起訴之程序違
      背規定，且無從補正而為不受理之判決，俾由檢察官再行
      斟酌而為適法之裁量。
（三）毒品危害防制條例第35條之1第2款規定，係仿87年5月20
      日修正施行之第35條所增訂，然斯時毒品危害防制條例對
      施用毒品者戒癮治療處遇方式僅有「觀察、勒戒或強制戒
      治」一途，與之後歷次修法已得為多元處遇，誠難相提並
      論，適用上自應與時俱進，且該條文第2款前段所稱「審
      判中之案件，由法院或少年法院（地方法院少年法庭）依
      修正後規定處理」，旨在規範修正施行前已繫屬於法院之
      是類案件，法院應按其訴訟程序進行程度，適用修正後相
      關規定為審認，並未明文應一律依職權裁定觀察、勒戒。
      則法院對於審判中之案件，視個案情形，分別裁定令入勒
      戒處所觀察、勒戒，或判決不受理，俾檢察官衡酌判斷如
      何經由多元化之緩起訴處遇達成戒除毒癮目的，均屬「依
      修正後規定處理」之範疇。至於立法理由究非法律條文，
      且所載由法院依職權為觀察、勒戒之裁定，僅止於謀求程
      序之經濟，並未兼顧被告得獲多元處遇之權益保障，宜解
      釋為例示說明，無從執此逕謂立法者有意排除其他修正後
      規定之適用。準此，法院依職權裁定觀察、勒戒，或為不
      受理之判決，依憑法條文義、立法理由，或基於被告利益
      、修法意旨，均屬有據，為求彈性適用，以期兼容並蓄，
      俾於程序經濟及被告利益間取得平衡，復衡以毒品危害防
      制條例為防制毒品危害，維護國民身心健康之立法目的，
      暨本次擴大檢察官對施用毒品者附條件緩起訴之範圍，使
      其能視個案具體情節給予適當多元處遇之修法精神，法院
      自得斟酌個案情形，就本次再犯第10條之罪，距最近1次
      觀察、勒戒或強制戒治執行完畢釋放後，已逾3年者，就
      依職權裁定令被告入勒戒處所觀察、勒戒，或依刑事訴訟
      法第303條第1款規定為不受理之判決，擇一適用（最高法
      院109年度台抗大字第1771號刑事裁定意旨參照）。
五、經查：被告前於89年間因施用毒品，經原審法院以89年度毒
    聲字第5511號裁定送觀察、勒戒，復因無繼續施用毒品之傾
    向，於89年10月24日釋放，並經桃園地檢署檢察官以89年度
    毒偵字第4011號案件為不起訴處分；又於92年間，因施用毒
    品案件，經原審法院以92年度毒聲字第1455號裁定送觀察、
    勒戒，於93年3月5日釋放，且因有繼續施用毒品之傾向，另
    經桃園地檢署檢察官以93年度毒偵緝字第57號案件提起公訴
    ，並經原審法院以93年度訴緝字第155號判決處有徒刑9月確
    定；又於106年間因施用毒品案件，經桃園地檢署檢察官以1
    06年度毒偵字第2414號為附命完成戒癮治療之緩起訴處分確
    定，緩起訴期間，自106年10月11日起至108年4月10日止，
    嗣因被告於緩起訴期間未完成戒癮治療，經桃園地檢署106
    年緩護命字第1306號、106年緩護療字第530號以履行未完成
    結案，又被告於緩起訴期間內之106年11月16日故意犯有期
    徒刑以上之公共危險罪，經桃園地檢署檢察官以106年度速
    偵字第5604號案件聲請簡易判決處刑，並經原審法院以106
    年度桃交簡字第2575號判決處有期徒刑3月，經桃園地檢署
    檢察官於107年2月27日以107年度撤緩字第63號撤銷緩起訴
    處分等情，有被告全國刑案資料查註紀錄表、本院被告前案
    紀錄表在卷可稽，被告因未完成戒癮治療經檢察官撤銷上開
    緩起訴處分後，即難認被告已接受等同於「觀察、勒戒」之
    處遇，則被告於109年4月7日某時許，在桃園市○○區○○路上
    某網咖內，分別再犯本次施用第一級、第二級毒品犯行，距
    其最近1次犯施用毒品罪經依法觀察、勒戒及強制戒治執行
    完畢釋放之93年3月5日，已逾3年，揆諸前揭說明，依修正
    後之毒品危害防制條例第20條第3項、第24條等規定，檢察
    官得基於一次性之整體規劃而重啟處遇程序，視被告個案情
    形，是否適合「觀察、勒戒或強制戒治」或給予「附命完成
    戒癮治療緩起訴處分」之機會。檢察官未及審酌有無對被告
    附命完成戒癮治療之緩起訴處分之可能，逕予起訴，法院無
    從替代檢察官為上開合義務性之裁量處遇，原審認本案適用
    新法規定，認其起訴程序違背規定，不經言詞辯論諭知公訴
    不受理，核其認事用法並無違誤。檢察官上訴意旨核與修正
    後毒品危害防制條例第23條第2項規定不符，為無理由，爰
    不經言詞辯論，逕予駁回。至被告施用第一級、第二級毒品
    犯行是否符合毒品危害防制條例第20條、第23條、第24條等
    規定，檢察官仍得本於職權，具體審酌個案情節，裁量聲請
    法院裁定觀察、勒戒或為附命完成戒癮治療之緩起訴處分，
    抑或為其他適法處理，附此敘明。
據上論斷，應依刑事訴訟法第368條、第372條，判決如主文。
中　　華　　民　　國　　110 　年　　5 　　月　　31　　日
                  刑事第十七庭  審判長法　官  鄭水銓
                                      法　官  黃雅芬
                                      法　官  沈君玲
以上正本證明與原本無異。
施用第一級毒品部分得上訴。如不服本判決，應於收受送達後20
日內向本院提出上訴書狀，其未敘述上訴之理由者並得於提起上
訴後20日內向本院補提理由書（均須按他造當事人之人數附繕本
）「切勿逕送上級法院」。
施用第二級毒品部分不得上訴 。
                                      書記官  曾彥碩
中　　華　　民　　國　　110 　年　　5 　　月　　31　　日